臺中高等行政法院判決　　　　　　　　　　　　　　　九十一年度簡字第一五六號
　　原　　　告　甲○○
　　被　　　告　財政部臺灣省中區國稅局
　　代　表　人　乙○○
　　訴訟代理人　丙○○
右當事人間因綜合所得稅事件，原告不服財政部中華民國九十一年七月二十四日台財
訴字第○九一一三○○七四○號訴願決定，提起行政訴訟。本院判決如左︰
　　主  文
原告之訴駁回。
訴訟費用由原告負擔。
　　事  實
原告民國（下同）八十八年度綜合所得稅結算申報，列報本人、父、母、姪子等九人
之免稅額計新台幣（下同）七二０、０００元，嗣經原告於八十九年十月二十三日申
請更正剔除黃振傑、黃振益等二人之扶養親屬免稅額，被告所屬員林稽徵所除原告自
請減除之部分外，並以其中所列報扶養其他親屬黃仕霆、黃建順、黃建維及黃振祐等
四人雖與原告同一戶籍，惟渠等父母有所得及財產，並非無謀生能力，申報未符規定
，遂否准認列免稅額二八八、０００元；另扣除額項下之儲蓄投資特別扣除額一四、
三五一元，則依原告之申報數予以核定，並核定綜合所得總額為一、四八四、四九０
元，綜合所得淨額一、０七三、一三九元，補徵稅額六六、五一六元。原告不服，就
免稅額項目中之其他親屬黃仕霆、黃建順、黃建維等三人部分及儲蓄投資特別扣除額
等項目，申經復查結果，未獲變更，原告仍表不服，復就免稅額項目提起訴願，亦遭
決定駁回，遂提起本件訴訟，爰將兩造訴辯意旨陳述於後：
原告起訴意旨略謂：
  (一)原告因八十七、八十八年度綜合所得稅不服原核定，向被告提出復查，經該局同
    意就八十七年度綜合所得稅之儲蓄投資特別扣除額部份，重修核定將予退稅，惟
    對原告主張於八十七年度綜合所得稅應給予黃麗潔、黃仕霆、黃建順、黃建維等
    四位姪子（女）之扶養減免（此部分本院九十一年度簡字第一五四號另案判決）
    ，八十八年度綜合所得稅應給予黃仕霆、黃建順、黃建維等三位姪子之扶養減免
    ，均遭被告駁回，原告不服該項決定，提出訴願，亦遭駁回。
  (二)長期以來，被告對原告於綜合所得稅申報中，均予核定享有對家中未成年姪子（
    女）之扶養減免；惟原告申報八十七、八十八年度綜合所得稅，卻均遭原告及財
    政部剝奪該項減免。
  (三)查行政機關之行政行為應依法行政，人民之權利義務應以法律定之，對於人民之
    權利非依去不得剝奪、非依法不應科以義務，若有利人民者應優先適用。
  (四)被告及訴願決定機關欲取消原告既存之權益，僅長篇大論羅織給予原告扶養減免
    期間之既存法條，卻無法舉出變更原來人民權利義務之行政行為，有經適當立法
    程序，及經立法院通過完成相關修法之依據，顯然該等行為係行政機關未依法行
    政之片面侵權行為。請　貴院將以上所述不適法決定予以撤銷，並飭令被告另為
    適法之決定及處理，因請求判決撤銷原處分及訴願決定。
被告答辯意旨略謂：
  (一)按「按前三條規定計得之個人綜合所得總額，減除左列免稅額及扣除額後之餘額
    ，為個人綜合所得淨額：一、免稅額：納稅義務人按規定減除其本人、配偶及合
    於左列規定扶養親屬之免稅額。但配偶依第十五條第二項規定分開計算稅額者，
    納稅義務人不得再減除配偶之免稅額：(一)... (四)納稅義務人其他親屬或家屬，合
    於民法第一千一百十四條第四款及第一千一百二十三條第三項之規定，未滿二十
    歲或滿六十歲以上無謀生能力，確係受納稅義務人扶養者。但受扶養者之父或母
    如屬第四條第一款及第二款之免稅所得者，不得列報減除。」為所得稅法第十七
    條第一項第一款第四目所明定。次按「左列親屬互負扶養之義務：一、直系血親
    相互間。二、夫妻之一方，與他方之父母同居者，其相互間。三、兄弟姊妹相互
    間。四、家長家屬相互間。」、「負扶養義務者有數人時，應依左列順序定其履
    行義務之人：一、直系血親卑親屬。二、直系血親尊親屬。三、家長。四、兄弟
    姊妹。五、家屬。六、子婦、女婿。七、夫妻之父母。」、「因負擔扶養義務而
    不能維持自己生活者，免除其義務。」、「稱家者，謂以永久共同生活為目的而
    同居之親屬團體。」、「家置家長。同家之人，除家長外，均為家屬。雖非親屬
    而以永久共同生活為目的而同居一家者，視為家屬。」分別為民法第一千一百十
    四條、一千一百十五條第一項、第一千一百十八條前段、第一千一百二十二條及
    第一千一百二十三條所明定。又「所得稅法有關個人綜合所得稅『免稅額』之規
    定，其目的在以稅捐之優惠使納稅義務人對特定親屬或家屬盡其法定扶養義務。
    同法第十七條第一項第一款第四目規定：：，得於申報所得稅時按受扶養之人數
    減除免稅額，固須以納稅義務人與受扶養人同居一家為要件，惟家者，以永久共
    同生活之目的而同居為要件，納稅義務人與受扶養人是否為家長家屬，應取決於
    其有無共同生活之客觀事實，而不應以是否登記同一戶籍為唯一認定標準。...
    」復為司法院釋字第四一五號解釋在案。
  (二)查原告八十八年度綜合所得稅結算申報，原列報其本人、父黃錦鳳、母黃謝幼及
    其他親屬黃仕霆（侄，七十三年次）、黃建順（侄，七十四年次）、黃建維（侄
    ，八十一年次）、黃振祐（侄，八十二年次）、黃振傑（侄，八十五年次）、黃
    振益君（侄，八十七年次）共九人之免稅額七二０、０００元。嗣經原告於八十
    九年十月二十三日向被告機關所屬員林稽徵所申請更正剔除黃振傑、黃振益等二
    人之扶養親屬免稅額，被告機關初查除原告自請減除之部分外，並以其中所列報
    扶養之其他親屬黃仕霆、黃建順、黃建維及黃振祐等四人雖與原告同一戶籍，惟
    渠等四人之父母有所得及財產，並非無謀生能力，不符首揭規定，乃予以剔除免
    稅額二八八、０００元。原告對黃仕霆、黃建順、黃建維等三人免稅額遭剔除不
    服，復查時主張系爭受扶養親屬現仍就學中，惟因父母無經常性固定收入，是渠
    等三人確實由原告扶養，應予認列其免稅額等情。經被告機關復查決定以，依所
    得稅法有關個人綜合所得稅「免稅額」之規定，其目的在以稅捐之優惠使納稅義
    務人對特定親屬或家屬盡其法定扶養義務，業經前揭司法院釋字第四一五號解釋
    闡明在案。而所謂「法定扶養義務」，依首揭民法規定，其負扶養義務之人有數
    人時，其履行義務之人有其先後順序，由後順序者履行扶養義務時，應有其正當
    理由及先順序者無法履行扶養義務之合理說明；從而，本件原告欲主張申報扶養
    系爭扶養親屬免稅額時，應先證明系爭受扶養者本身父母有因負擔義務而不能維
    持自己生活之事實存在。然原告對此項事實之存在並未提出證明，且經查系爭受
    扶養親屬黃仕霆君之父黃上埤君八十八年度領有營利所得及利息所得，並擁有投
    資一筆（原卷第三十七至三十九頁），黃建順、黃建維君等二人之父母黃上書及
    鄭麗鈴君八十八年度領有營利所得及利息所得，並擁有投資、車輛等財產（原卷
    第三十三至三十五頁），尚非無謀生能力者，另查原告檢附之學籍資料，系爭其
    他親屬亦以其父為家長、監護人（原卷第四十二頁），且父母均非喪失扶養能力
    者，顯難認為有由原告扶養之正當理由。縱使原告或因其能力可及，給予系爭受
    扶養親屬生活上資助，惟依最高法院二十年上字第二九九號判例「念同宗之誼而
    給與津貼，此種慈惠施與行為，乃本於雙方之感情而生，於法不能援為要求扶養
    之根據。」則該等生活上之資助，亦難謂為扶養。綜上，原告雖主張系爭受扶養
    親屬確受其扶養，惟其既無法證明系爭受扶養親屬者本身父母已喪失扶養能力而
    免除扶養義務，致原告須負起履行扶養義務之情形存在，揆諸首揭法令規定，被
    告機關初查否准認列該三名受扶養親屬免稅額，洵無不合，復查遂予維持。原告
    不服，提起訴願，財政部除持與被告機關相同之論見外，並以納稅義務人欲申報
    扶養符合所得稅法第十七條第一項第一款第四目規定之其他親屬或家屬，亦應符
    合民法第一千一百十四條第四款及第一千一百二十三條第三項規定，即應具有家
    長家屬關係，且以永久共同生活為目的同居一家之要件，本件原告與系爭扶養親
    屬雖同設一戶籍，然原告係長期受僱於台北市工作，並依黃建順及黃建維君之學
    籍資料所載係於戶籍所在地之學區就讀，原告與系爭親屬本（八十八）年度並未
    同居一家，即未具備家長家屬關係，與首揭民法及所得稅法得列報免稅額之規定
    不符，遂駁回其訴願。
  (三)訴訟意旨略謂：原告主張長期以來，被告機關均予核定享有對家中未成年姪子女
    之扶養減免，惟原告申報該年度綜合所得稅，卻遭被告機關剝奪該項減免... 等
    情。
  (四)查所得稅法有關個人綜合所得稅「免稅額」之規定，其目的在以稅捐之優惠使納
    稅義務人對特定親屬或家屬盡其法定扶養義務，業經前揭司法院釋字第四一五號
    解釋闡明在案。而所謂「法定扶養義務」，依首揭民法規定，其負扶養義務之人
    有數人時，其履行義務之人有其先後順序，由後順序者履行扶養義務時，應有其
    正當理由及先順序者無法履行扶養義務之合理說明。惟查黃仕霆君之父八十八年
    度領有營利所得及利息所得，並擁有投資一筆（原卷第三十七至三十九頁），黃
    建順、黃建維君等二人之父母八十八年度領有營利所得及利息所得，並擁有投資
    、車輛等財產（原卷第三十三至三十五頁），則系爭其他親屬之父或母既有工作
    能力及收入，用以負擔渠等家庭生活所需，則其顯已擔負起對渠等子女所應負之
    第一順位法定扶養義務，似難認為渠等受扶養親屬有由原告扶養之正當理由，是
    原告既無法證明系爭受扶養親屬者本身父母已喪失扶養能力而免除扶養義務，致
    原告須負起履行扶養義務之情形存在，其主張自難採據。又依據最高法院著有二
    十七年上字第一四一二號判例：「家長家屬相互間依民法第一千一百十四條第四
    款之規定，雖負扶養義務，而在家屬相互間，則除夫妻間應依關於負擔家庭生活
    費用之規定辦理外，如無同條第一款至第三款所列親屬關係，自不負扶養之義務
    。」本件原告雖與系爭受扶養親屬同戶籍，惟不具家長家屬關係，故不負扶養義
    務，且原告係長期受僱於台北市工作（經查原告八十六、八十七、八十八及八十
    九年度之薪資所得來源皆為台灣化學纖維股份有公司，原告係以該公司台北市辦
    公室地址為其通訊處），故實難核認原告有與系爭其他親屬同居共同生活，而盡
    其扶育教養責任之可能，其縱有給與系爭其他親屬生活上資助，依最高法院二十
    年上字第二九九號判例「念同宗之誼而給與津貼，此種慈惠施與行為，乃本於雙
    方之感情而生，於法不能援為要求扶養之根據。」是該等生活上之資助，僅為慈
    惠施與行為，為履行其道德之義務，非履行法律上之扶養義務，與上開所得稅法
    第十七條第一項第一款第四目規定不合，自不能列報扶養親屬免稅額，至臻明確
    。至原告訴稱長期以來被告機關均予核定其他親屬之免稅額，何以本年度否准認
    列乙節，查各年度申報核定係以各該年度扶養事實為核認標準，尚不得作為本年
    度查核認定之依據，且本（八十八）年度系爭其他親屬難謂有與原告同居一家共
    同生活之事實，且原告亦難謂有扶養系爭其他親屬之事由存在，依首揭法令規定
    列報扶養系爭其他親屬顯有未合，已論述如前，是其主張顯有誤解。原告並無新
    事證，復執前詞爭執，提起本訴訟，核無足採。原處分及所為復查及訴願決定並
    無違誤等語，請判決駁回原告之訴。
　　理  由
一、按「前三條規定計得之個人綜合所得總額，減除左列免稅額及扣除額後之餘額，
    為個人綜合所得淨額：一、免稅額：納稅義務人按規定減除其本人、配偶及合於
    左列規定扶養親屬之免稅額。但配偶依第十五條第二項分開計算稅額者，納稅義
    務人不得再減除配偶之免稅額：(一)納稅義務人及其配偶之直系尊親屬... (四)納稅
    義務人其他親屬或家屬，合於民法第一千一百十四條第四款及第一千一百二十三
    條第三項之規定，未滿二十歲或滿六十歲以上無謀生能力，確係受納稅義務人扶
    養者。但受扶養者之父或母如屬第四條第一款及第二款之免稅所得者，不得列報
    減除。」為所得稅法第十七條第一項第一款第四目所明定。又「左列親屬互負扶
    養之義務：一、直系血親相互間。二、夫妻之一方，與他方之父母同居者，其相
    互間。三、兄弟姊妹相互間。四、家長家屬相互間。」、「負扶養義務者有數人
    時，應依左列順序定其履行義務之人：一、直系血親卑親屬。二、直系血親尊親
    屬。三、家長。四、兄弟姊妹。五、家屬。六、子婦、子婿。七、夫妻之父母。
    」、「因負擔扶養義務而不能維持自己生活者，免除其義務。」、「稱家者，謂
    以永久共同生活為目的而同居之親屬團體。」、「家置家長。同家之人，除家長
    外，均為家屬。雖非親屬而以永久共同生活為目的同居一家者，視為親屬。」民
    法第一千一百十四條、第一千一百十五條第一項、第一千一百十八條前段、第一
    千一百二十二條及第一千一百二十三條亦分別定有明文。而「所得稅法有關個人
    綜合所得稅『免稅額』之規定，其目的在以稅捐之優惠使納稅義務人對特定親屬
    或家屬盡其法定扶養義務。同法第十七條第一項第一款第四目規定... 得於申報
    所得稅時按受扶養之人數減除免稅額，固須以納稅義務人與受扶養人同居一家為
    要件，惟家者，以永久共同生活之目的而同居為要件，納稅義務人與受扶養人是
    否為家長家屬，應取決於其有無共同生活之客觀事實，而不應以是否登記同一戶
    籍為唯一認定標準。... 」亦經司法院釋字第四一五號解釋有案。另「... 三、
    自申報八十五年度綜合所得稅起，納稅義務人申報扶養符合所得稅法第十七條第
    一項第一款第四目規定之其他親屬或家屬，應提出左列有關之證明文件，據以減
    除免稅額：(一)家長家屬關係且確受扶養之證明文件：1.納稅義務人與其他親屬或
    家屬有家長家屬關係而同居一戶者：如戶口名簿影本或身分證影本或其他適當證
    明文件。2.非同戶籍惟同居一家且確受扶養者：如村里長證明、受扶養者（或其
    監護人）註明確受納稅義務人供養之切結書或其他適當證明文件。」亦為財政部
    八十六年二月二十日台財稅第八六一八八五一一九號函釋有案。
二、本件原告八十八年度綜合所得稅結算申報，原列報其本人、父黃錦鳳、母黃謝幼
    及其他親屬黃仕霆、黃建順、黃建維、黃振祐、黃振傑、黃振益共九人之免稅額
    七二○、○○○元。嗣經原告於八十九年十月二十三日向被告所屬員林稽徵所申
    請更正剔除黃振傑、黃振益等二人之扶養親屬免稅額，被告除原告自請減除之部
    分外，並以其中所列報扶養之其他親屬黃仕霆、黃建順、黃建維及黃振祐等四人
    雖與原告同一戶籍，惟渠等四人之父母有所得及財產，並非無謀生能力，不符上
    開規定，乃予以剔除免稅額二八八、○○○元。原告對黃仕霆、黃建順、黃建維
    三人免稅額遭剔除不服，申請復查，主張系爭受扶養親屬現仍就學中，惟因父母
    無經常性固定收入，渠等三人確實由原告扶養，應予認列其免稅額等情。被告復
    查決定以，依所得稅法有關個人綜合所得稅「免稅額」之規定，其目的在以稅捐
    之優惠使納稅義務人對特定親屬或家屬盡其法定扶養義務，業經前揭司法院釋字
    第四一五號解釋闡明在案。而所謂「法定扶養義務」，依首揭民法規定，其負扶
    養義務之人有數人時，其履行義務之人有其先後順序，由後順序者履行扶養義務
    時，應有其正當理由及先順序者無法履行扶養義務之合理說明；本件原告欲主張
    申報扶養系爭扶養親屬免稅額時，應先證明系爭受扶養者本身父母有因負擔義務
    而不能維持自己生活之事實存在。原告對此項事實之存在並未提出證明，且經查
    系爭受扶養親屬黃仕霆之父黃上埤八十八年度領有營利所得及利息所得，並擁有
    投資一筆，黃建順、黃建維等二人之父母黃上書及鄭麗鈴八十八年度領有營利所
    得及利息所得，並擁有投資、車輛等財產，尚非無謀生能力者，另原告檢附之學
    籍資料，系爭其他親屬亦以其父為家長、監護人，且父母均非喪失扶養能力者，
    顯難認為有由原告扶養之正當理由。縱使原告或因其能力可及，給予系爭受扶養
    親屬生活上資助，惟依最高法院二十年上字第二九九號判例「念同宗之誼而給與
    津貼，此種慈惠施與行為，乃本於雙方之感情而生，於法不能援為要求扶養之根
    據。」則該等生活上之資助，亦難謂為扶養。至原告主張系爭受扶養親屬確受其
    扶養，惟其既無法證明系爭受扶養親屬者本身父母已喪失扶養能力而免除扶養義
    務，致原告須負起履行扶養義務之情形存在，而駁回原告之復查，揆諸首揭規定
    、解釋及函釋，被告否准認列該三名受扶養親屬免稅額，並無違誤。
三、原告雖主張，長期以來，被告對原告於綜合所得稅申報中，均予核定享有對家中
    未成年姪子（女）之扶養減免；惟竟否准八十八年度之扶養免稅額云云。惟查：
  (一)按所得稅法有關個人綜合所得稅「免稅額」之規定，其目的在以稅捐之優惠使納
    稅義務人對特定親屬或家屬盡其法定扶養義務，業經前揭司法院釋字第四一五號
    解釋闡明在案。而所謂「法定扶養義務」，依首揭民法規定，負扶養義務之人有
    數人時，履行義務之人有其先後順序，而父母為最優先順位之扶養義務人，如有
    扶養子女之能力，其子女自不宜由後順位之扶養義務人申報扶養，有最高行政法
    院七十四年度判字第一○四三號、七十五年度判字第一六九號判決可資參照。
  (二)至納稅義務人是否符合所得稅法第十七條第一項第一款第四目所定之要件，非不
    得依年度就具體情形而為認定，故如由後順序者履行扶養義務時，應有其正當理
    由及先順序者無法履行扶養義務之合理說明；從而，本件原告欲主張申報減除系
    爭扶養親屬免稅額時，應先證明系爭受扶養者本身父母有因負擔義務而不能維持
    自己生活之事實存在，然原告申報扶養及其他親屬黃仕霆、黃建順、黃建維，就
    有關該三人本身父母有因負擔義務而不能維持自己生活之事實存在並未舉證證明
    ；且依原處分卷附財產、所得資料，系爭受扶養親屬黃仕霆之父黃上埤八十八年
    度領有營利所得及利息所得，並擁有投資一筆（見原處分卷第第三十七頁至第三
    十九頁），而黃建順、黃建維等二人之父母黃上書及鄭麗鈴於八十八年度亦領有
    營利所得及利息所得，並擁有投資、車輛等財產（見原處分卷第三十三至三十五
    頁），則系爭其他親屬之父或母既有工作能力及收入，用以負擔渠等家庭生活所
    需，尚有扶養能力，難認為渠等受扶養親屬有由原告扶養之正當理由，至原告訴
    稱長以來被告均予核定其他親屬之免稅額，合以八十八年度否准認列乙節，查各
    年度申報核定係以各該年度扶養事實為核認標準，尚不得以前之事實，作為本年
    度查核認定之依據，且八十八年度系爭其他親屬難謂與原告有同居一家共同生活
    之事實，且原告亦難謂有扶養其他親屬之事由存在，依首揭規定列報扶養系爭其
    他親屬亦有未合，原告上開主張自難採信。
  (三)原告既無法證明系爭受扶養親屬者本身父母已喪失扶養能力而免除扶養義務，致
    原告須負起履行扶養義務之情形存在，被告不予認列其免稅額，依法並無違誤。
    。
四、綜上所述，被告以原告原列報扶養黃仕霆等人部分未符合所得稅法第十七條第一
    項第一款第四目之規定而不予認列其免稅額，並將其剔除，並無違誤，訴願決定
    予以維持，亦無不合。原告起訴請求撤銷原處分及訴願決定，並無理由，應予駁
    回。本件為簡易事件，爰不經言詞辯論逕為判決。
據上論結，本件原告之訴為無理由，依行政訴訟法第二百三十三條第一項、第二百三
十六、第一百九十五條第一項後段、第九十八條第三項前段，判決如主文。
中　　華　　民　　國　　九十一　　　年　　　十二　　　月　　二十三　　　日
                 臺 中 高 等 行 政 法 院   第 三 庭
                                         法      官　莊　金　昌
右正本證明與原本無異。
如不服本判決，應於判決送達後二十日內，以本訴訟事件所涉及之法律見解具有原則
性者，始得向本院提出上訴狀並表明上訴理由，經最高行政法院許可，否則不得上訴
；如於本判決宣示後送達前提起上訴者，應於判決送達後二十日內補提上訴理由書（
均應依對造人數提出繕本）。提起上訴應預繳送達用雙掛號郵票拾份（每份三十四元
）。
中　　華　　民　　國　　九十一　　　年　　　十二　　　月　　二十三　　　日
                                         法院書記官　林  宜  萱
